【裁判字號】    89,易,353
【裁判日期】    890504
【裁判案由】    偽造文書
【裁判全文】
臺灣彰化地方法院刑事判決                          八十九年度易字第三五三號
    公  訴  人  台灣彰化地方法院檢察署檢察官
    被      告  甲○○
    選任辯護人  黃怡瑜律師
右列被告因偽造文書案件，經檢察官提起公訴（八十八年度偵字第七○七三號），本
院判決如左：
    主  文
甲○○共同明知為不實之事項，而使公務員登載於職務上所掌之公文書，足以生損害
於公眾，處拘役伍拾日，如易科罰金，以參佰元折算壹日。緩刑貳年。
    事  實
一、甲○○係宸宇國際股份有限公司（下簡稱宸宇公司）之負責人，明知林清田（另
    案判決確定）僅積欠其約新台幣（下同）一百九十餘萬元之債務，並未積欠宸宇
    公司任何債務，因林清田於民國（下同）八十六年十二月十一日就其繼承取得坐
    落彰化縣埤頭鄉○○段第七三六號土地及其上門牌號碼彰化縣埤頭鄉○○路一一
    二號建物等不動產辦理繼承登記時，竟與林清田基於共同犯意之聯絡，由林清田
    委託不知情之代書事務所職員劉瑞源（起訴書誤載為乙○○）於同日向彰化縣埤
    頭鄉地政事務所申請辦理抵押權設定登記，將前開不動產設定權利價值一千萬元
    之抵押權予宸宇公司，使不知情之承辦該項登記事務之彰化縣埤頭鄉地政事務所
    公務員，將前開不實之事項登載於職務上所掌之土地暨建築改良物登記簿等公文
    書，足以生損害於地政機關管理地政業務之正確性及不動產登記之公信力。
二、案經台灣彰化地方法院檢察署檢察官自動檢舉偵查起訴。
    理  由
一、訊據被告甲○○固不否認因林清田積欠其一百九十餘萬元，乃由林清田提供前開
    不動產設定權利價值一千萬元之抵押權予宸宇公司等情，然矢口否認有與林清田
    共同使公務員登載不實之犯行，辯稱：因林清田積欠其一百九十餘萬元，為擔保
    該項債權及日後將貸與之金錢債權，且擬將該債權做為宸宇公司週轉資金之用，
    乃同意由林清田提供前開不動產設定一千萬元之抵押權予宸宇公司，惟因林清田
    所委託之代書劉瑞源未究明其等所欲辦理者為何種抵押權，即直接辦理一般抵押
    權登記，其不知抵押權尚分為一般抵押權及最高限額抵押權，因此並無使公務員
    登載不實之直接故意，且其於八十六年十一月三十日已將該債權轉讓宸宇公司云
    云。經查右揭犯罪事實，業據另案被告林清田於本院八十八年訴字第四九六號偽
    造文書案件審理中供認不諱，且被告於該案八十八年七月二十八日調查中證稱：
    「我要設定一千萬元（抵押），是第一順位已設定五百萬元，且被告公司又有其
    他債權人，我不懂法律才要求設定一千萬元的抵押權，當時想這樣二百萬可拿回
    來」等語，此經本院調閱該案查核明確，有該案卷宗供考，可知被告當時所以
    設定一千萬元之抵押權，意在取回二百萬元之債權，而非為擔保以後可能發生之
    債權，足徵其於本院辯稱係為擔保日後貸與林清田之金錢債權云云，要屬飾卸之
    詞，殊無可取。次查被告於前開林清田被訴偽造文書案件偵、審中及本案八十九
    年四月二十二日審理期日前，從未提及將債權轉讓與宸宇公司乙節，遲至本院上
    開審理期日時始提出讓與書一紙，主張其已於八十六年十一月三十日將債權讓與
    宸宇公司，衡與常情有違，且被告於本院審理時供稱：「我認為我的錢就是公司
    的錢，我是打算將收回來的錢做為公司的週轉金（才將林清田的不動產設定一千
    萬元抵押與宸宇公司）」等語，足見被告公、私不分，將其個人與公司之財務混
    為一談，又豈有可能製作讓與書將其個人債權讓與公司，顯然該讓與書係事後臨
    訟編造，不足採信。再按刑法第二百十四條之使公務員登載不實罪，係為保護國
    家公文書製作之正確性，以行為人明知為不實之事項，而使公務員登載於職務上
    所掌之公文書，足生損害於公眾或他人即足當之，而所謂「明知」固限於直接故
    意，並不包括不確定故意，惟以明知為不實之事項而使公務員登載於職務上所掌
    之公文書為已足，並不以行為人是否明知此不實事項在法律上之意義及效果為必
    要，是被告既明知其對林清田僅有一百九十餘萬元之債權，即應設定與該債權相
    符之抵押權，使其債權與土地暨建物登記簿上所載之權利價值相符，以維護不動
    產登記之正確性及公信力，其等竟仍向承辦該登記事務之彰化縣埤頭鄉地政事務
    所公務員申辦設定權利價值一千萬元抵押權登記，足生損害於地政機關管理地政
    業務之正確性及不動產登記之公信力，是被告所辯不知抵押權尚分為一般抵押權
    及最高限額抵押權，其無使公務員登載不實之直接故意云云，亦無可採。此外復
    有土地暨建築改良物登記簿謄本各一件、彰化縣埤頭鄉地政事務所八十八年八月
    二日北地一字第五二一○號函送之抵押權申請資料七張等件在卷可憑，本件事證
    明確，被告犯行堪以認定。
二、核被告所為，係犯刑法第二百十四條之使公務員登載不實罪，其與林清田間有犯
    意之聯絡及行為之分擔，均為共同正犯，又其等係利用不知情之代書事務所職員
    劉瑞源向地政事務所申請辦理抵押權設定登記而犯本罪，均為間接正犯。爰審酌
    被告之品行、智識程度、犯罪之動機、目的、手段、犯罪所生損害及犯後態度不
    佳等一切情狀，量處如主文所示之刑，並諭知易科罰金之折算標準，以示懲儆。
    又被告前未曾受有期徒刑以上刑之宣告，且無其他不良素行記錄，有台灣高等法
    院被告全國前案紀錄表一紙在卷可按，經此論罪科刑教訓，當能知所警惕，而無
    再犯之虞，本院認所宣告之刑以暫不執行為適當，爰併宣告緩刑二年，以啟自新
    。
據上論斷，應依刑事訴訟法第二百九十九條第一項前段、刑法第二十八條、第二百十
四條、第四十一條、第七十四條第一款、罰金罰鍰提高標準條例第一條前段、第二條
，判決如主文。
本案經檢察官陳德芳到庭執行職務。
中      華      民      國      八十九      年      五    月      四    日
                                        刑事第一庭
                                            法      官  鄭  永  玉
右正本證明與原本無異。
如不服本判決，應於判決送達後十日內向本院提出上訴狀( 須附繕本 )。
告訴人或被害人對於判決如有不服具備理由請求檢察官上訴者，其上訴期間之計算係
以檢察官收受判決正本之日期為準。
                                            法院書記官  卓  俊  杰
中      華      民      國      八十九      年      五    月      十    日
刑法第二百十四條
明知為不實之事項，而使公務員登載於職務上所掌之公文書，足以生損害於公眾或他
人者，處三年以下有期徒刑、拘役或五百元以下罰金。


司法院資訊處製作；財團法人民間司法改革基金會備份。
